最高法院民事判決　　　　　　　　　　　　　　　九十一年度台上字第一○六○號
　　上　訴　人　台北大眾捷運股份有限公司
　　法定代理人　陳 椿 亮
　　訴訟代理人　謝 家 健律師
　　被 上訴 人　台灣新學友書局股份有限公司
　　法定代理人　廖蘇西姿
　　訴訟代理人　呂 榮 海律師
右當事人間請求損害賠償等（返還履約保證金）事件，上訴人對於中華民國八十九年
九月五日台灣高等法院第二審判決（八十九年度上字第三九五號），提起上訴，本院
判決如左：
    主  文
原判決廢棄，發回台灣高等法院。
    理  由
本件上訴人於第一審提起反訴主張：被上訴人於民國八十六年二月間標得伊淡水線第
五標販賣店（下稱系爭販賣店）出租招標案，並繳交面額新台幣（下同）二百二十八
萬八千元之台北銀行敦南分行定存單充作履約保證金，於同年月二十一日簽訂系爭販
賣店出租經營合約書（下稱系爭合約書），惟被上訴人嗣因商業利益考量拒不依約辦
理公證，履經伊函催辦理，均藉詞不予配合辦理，且於同年七月三日以電話表示放棄
承租，伊乃於同年八月一日取消被上訴人得標資格。因此，伊自得沒收被上訴人繳納
之押標金二百五十萬元，並請求被上訴人賠償租金或相當於租金之預期利益損失二百
三十八萬二千零三十元及招標費用八萬三千零九十二元，而應沒收之押標金，則因伊
已發還被上訴人，除以上開履約保證金與之抵銷外，被上訴人尚應退還伊二十一萬二
千元，合計被上訴人應給付伊二百六十七萬七千一百二十二元等情，爰求為命被上訴
人如數給付，並加付反訴狀繕本送達翌日起算之法定遲延利息之判決（被上訴人之本
訴部分，經第一審為其敗訴判決後，因提起第二審上訴逾期，而被裁定駁回，已告確
定）。
被上訴人則以：系爭合約迄未辦理公證，係因上訴人未能提供合於約定使用、收益之
賣場，且未依八十六年四月二十八日雙方協商之結論修改契約，並反悔不同意負擔地
板施工費用，故非可歸責於伊。又伊從未表示放棄承租權，且無違反投標須知第九條
（四）１款之情事，上訴人自不得取消伊投標資格，並無沒收押標金之可言。況上訴
人主張公證係為保全證據，有利於直接強制執行之聲請，顯非契約之重要事項，亦不
得以未公證解除契約。再者，上訴人迄未提供合於約定使用、收益之賣場，應無所謂
租金及租金損害，且出租期間亦非自八十六年三月十一日起算，上訴人並未通知伊租
金繳款日等語，資為抗辯。
原審維持第一審所為上訴人敗訴判決，駁回其上訴，係以：被上訴人於八十六年二月
間參與系爭販賣店出租招標，並繳交面額二百二十八萬八千元之台北銀行敦南分行定
存單充作履約保證金，該履約保證金嗣經上訴人以被上訴人違約而沒收，至二百五十
萬元押標金，則約定違約取消得標資格不予退還等情，固為兩造所不爭執，且有系爭
合約書暨招標須知可稽，然系爭合約雖已成立，但依該合約書第二十八條之約定，公
證應係合約之生效要件。又系爭販賣店之地板表面凹凸不平並未施作完成，天花板、
地板於颱風來臨後造成積水，水管、牆壁漏水，而以被上訴人承租該販賣店主要是販
賣書籍，上開瑕疵顯未能提供合於約定之使用、收益，依系爭合約書第二十六條之約
定，及上訴人於八十六年四月二十八日兩造協商時，同意提供地板鋪平所需工程費之
一半予被上訴人負責後續鋪設地板或地磚工程，上訴人應曾同意修改合約，並負擔地
板施工費用之一半，惟上訴人並未依兩造達成之協議履行，經多次書面往返交涉，仍
未履行，則其以被上訴人未公證逕行解約，即屬無據。上訴人主張被上訴人以電話表
示放棄承租一節，為被上訴人所否認，且上訴人所舉之證人許萬得證稱來電表示放棄
承租之蔡喜隆，亦否認打電話表示放棄承租，況系爭合約書第二十四條約定兩造所為
之洽商或意思表示，均應以書面雙掛號郵寄送達對方，上訴人亦未舉證證明被上訴人
曾以書面表示放棄承租，是上訴人上開被上訴人放棄承租之主張，即不可採，自不得
執此取消被上訴人之得標資格。上訴人既同意負擔系爭販賣店地板鋪平所需工程費之
一半，提供予被上訴人負責後續鋪設地板或地磚工程，則負有先為修改契約條款或提
出補充條款後再為公證之責，乃上訴人以未經修正之合約要求被上訴人辦理公證，被
上訴人不予配合辦理，自不可歸責於被上訴人，而應由可歸責之上訴人負擔信賴利益
之損害賠償責任。況上訴人迄未交付合於約定使用、收益之系爭販賣店，且未以書面
通知出租起算日及繳納租金之日期，並解除系爭合約，不僅租金不得開始起算，被上
訴人亦無給付租金之義務。此外，上訴人所主張之招標費用，復未能舉證證明有該費
用之支出。故而上訴人以其因被上訴人拒不辦理公證，而取消被上訴人得標資格，請
求被上訴人賠償自八十六年三月十一日起至同年七月三日止之租金或相當於租金之預
期利益損失二百三十八萬二千零三十元及招標費用八萬三千零九十二元，即屬無據。
再者，被上訴人並無違反投標須知第九條（四）１款之情事，亦無沒收押標金之可言
，上訴人主張應沒收之押標金除以履約保證金抵銷外，被上訴人尚應給付差額二十一
萬二千元，亦屬無據。從而，上訴人提起反訴請求被上訴人給付二百六十七萬七千一
百二十二元及自反訴狀繕本送達翌日起算之法定遲延利息，難謂正當，不應准許等詞
，為其判斷之基礎。
惟查證人即前為被上訴人之法務彭小芬，在第一審證稱：伊於八十六年四月二十九日
（即兩造達成協議之翌日）與上訴人職員到台灣台北地方法院辦理系爭合約公證，但
因被上訴人之印鑑證明超過六個月，所以無法辦理等語（見一審一卷第三九五頁正面
），且被上訴人接獲八十六年四月二十八日協商會議結論「新學友公司（即被上訴人
）對左列（二）（三）二項事宜（即合約協議應修改部分）依結論保留研修補充規定
之權利後先以『約定但書方式』於本週內前往法院辦理公證」，於覆函內就此部分亦
未異議（見存放卷外之上訴人第八六二Ｏ八六七二ＯＯ號函及被上訴人第二八號函）
，參以八十六年四月二十八日兩造協商時提及部分條文保留並約定日期前往公證一情
（見一審二卷第一四二至一四六頁兩造協商錄音譯文），系爭合約似無須俟地板鋪平
及該合約依協商結論修改完成後，始辦理公證。而兩造就系爭販賣店地板凹凸不平部
分協商結果，原審既認定由上訴人負擔地板鋪平所需工程費之一半，且上訴人於八十
六年六月二十三日函請被上訴人於文到七日內與上訴人完成合約公證事宜，又於同函
內表示同意依上開協商結果負責提供地板鋪平所需工程費之一半（見存放卷外之上訴
人第八六二Ｏ九一一三ＯＯ號函），則被上訴人能否再以地板部分，上訴人不依協議
履行而拒絕辦理系爭合約之公證，非無疑義。又修改合約部分，如前所述，既由被上
訴人保留研修補充規定之權利，先以約定但書方式辦理公證，則其可否以系爭合約未
依協商結果修改拒絕辦理該合約之公證，亦非無疑。至系爭販賣店供電問題，上訴人
謂兩造於八十六年四月十五日會勘現場時，雙方已同意由該店鋪前走道上二迴路電源
引接，並無被上訴人所述須自店外八百公尺處接引線路之事，依是日現場會勘紀錄及
台北市政府捷運工程局第八六二Ｏ七一四一ＯＯ號函（存放卷外），似亦非不足採。
乃原審就此攸關系爭合約未公證可否歸責於被上訴人之上開各項，未詳予調查審認澄
清，即以前揭理由，而認不可歸責於被上訴人，自屬可議。末查系爭合約須經公證始
生效力，且迄未公證，為原審確定之事實，則該合約如未生效，自無履行有效合約所
生義務之可言，乃原審竟又以上訴人迄未交付合於約定使用、收益之租賃物等，而為
其不利之判決，並有理由矛盾之情形。上訴論旨，指摘原判決不當，求予廢棄，非無
理由。
據上論結，本件上訴為有理由。依民事訴訟法第四百七十七條第一項、第四百七十八
條第一項，判決如主文。
中      華      民      國    九十一    年      五      月    三十一    日
                              最高法院民事第一庭
                                  審判長法官  李  錦  豐
                                        法官  楊  鼎  章
                                        法官  吳  麗  女
                                        法官  許  朝  雄
                                        法官  陳  國  禎
      右正本證明與原本無異
                                              書  記  官
中      華      民      國    九十一    年      六      月    二十一    日
